【裁判字號】    97,台上,1263
【裁判日期】    970327
【裁判案由】    違反毒品危害防制條例
【裁判全文】
最高法院刑事判決            九十七年度台上字第一二六三號
上  訴  人  台灣高等法院台南分院檢察署檢察官
被      告  甲○○
            乙○○
上 列一 人
選任辯護人  洪秀一律師
上列上訴人因被告等違反毒品危害防制條例案件，不服台灣高等
法院台南分院中華民國九十四年一月二十五日第二審判決（九十
三年度上訴字第九一五號，起訴案號：台灣雲林地方法院檢察署
九十二年度偵字第二八一七、二八六三、三六００、三八九一號
，九十二年度偵緝字第一二九號），提起上訴，本院判決如下：
    主  文
原判決撤銷，發回台灣高等法院台南分院。
    理  由
本件原判決以公訴意旨略稱：被告乙○○租屋於雲林縣虎尾鎮中
湳里一之二號Ｂ一室（下稱本件房屋），竟基於幫助顏慶森（所
犯販賣第一、二級毒品及轉讓第一、二級毒品等罪，業經第一審
判決應執行有期徒刑十二年六月，因未上訴而告確定）販賣第一
級毒品海洛因之概括犯意，先於民國九十二年六月八日，提供本
件房屋予顏慶森分裝毒品，顏慶森即偕同綽號「阿穗」之男子，
將分裝毒品之工具壓縮機、研磨機、電子秤搬放於上址，並分別
於同年六月十二日、十七日在上址內分裝毒品。同年月十七日上
午，顏慶森復至上址，並自公事包內取出準備用以購買毒品之紙
鈔，由乙○○在旁幫忙點算，將每新台幣（下同）十萬元綑綁成
一綑後，顏慶森旋即駕車外出，持上開數目不詳之金錢，向上游
毒品大盤商王騏煥（另案偵辦）購得毒品一批後，於同日下午二
時許，顏慶森和被告甲○○返回本件房屋，囑乙○○準備飲料，
乙○○即將飲料送入小房間內，斯時顏慶森正以玻璃球碾碎毒品
，並以電子秤分秤毒品，甲○○則基於幫助販賣之意思，在旁幫
忙將毒品裝入分裝袋。嗣於同日下午四時三十分許，警方接獲線
報稱乙○○藏匿在本件房屋，至上址查詢而當場查獲顏慶森所有
之海洛因六十三包（毛重八百五十三點一公克）、安非他命十七
包（毛重一百九十點三公克）、研磨機一台、壓縮機一台、電子
秤一台、黑色皮包四個、分裝鏟十二支、剪刀一支、行動電話五
支、分裝袋三大包、監視器鏡頭一組、紅色置物盒一個等物。因
認乙○○、甲○○（下稱被告等）均涉犯毒品危害防制條例第四
條第一項、刑法第三十條第一項之幫助販賣第一級毒品罪嫌（至
被告等另被訴涉犯毒品危害防制條例第四條第二項、刑法第三十
條第一項之幫助販賣第二級毒品罪嫌部分，則經公訴人於第一審
時以撤回書撤回起訴在案）云云。但經審理結果，認為不能證明
被告等犯罪，因而撤銷第一審關於乙○○幫助販賣第一級毒品及
甲○○部分之不當科刑判決，改判諭知被告等被訴幫助販賣第一
級毒品部分均無罪，固非無見。
惟查：法院審判之範圍，應以起訴之事實（包括起訴效力所及之
事實）為基準；如犯罪事實已經起訴而未予裁判，自屬違背法令
，此觀刑事訴訟法第三百七十九條第十二款規定自明。而訴經提
起後，檢察官於第一審辯論終結前，發見有應不起訴或以不起訴
為適當之情形者，固得依刑事訴訟法第二百六十九條規定，提出
撤回書敘述理由以撤回起訴，然非依該規定撤回起訴者，法院仍
應依法審判。又刑事訴訟法並無許檢察官得就所起訴之被告或犯
罪事實加以變更之規定。是於刑事訴訟程序中，到庭實行公訴之
檢察官若對業經起訴而具有一罪關係之犯罪事實，為部分之減縮
者，非屬訴訟上之撤回起訴，不生拘束法院之效力，法院不得僅
就檢察官於審判中主張減縮後之事實為裁判，而置原起訴之事實
於不顧。再認定事實，適用法律，為法院之職權，審理事實之法
院，應依其調查證據所得心證，自行認定事實，適用法律，並不
受他判決之拘束，亦不得僅以他判決認定之事實，為其判決之主
要依據。本件原判決以刑法上幫助犯並無獨立性，係因幫助正犯
而成立，如正犯之行為尚未著手或已終了，即無成立幫助犯可言
。被告等於第一審時雖均坦承有幫助顏慶森販賣海洛因之行為，
但依起訴書記載，顏慶森販賣海洛因之時間為：於九十二年五
月間某日出售三錢海洛因予甲○○。於同年一月至四月間連續
出售海洛因予黃忠發。於同年六月初出售價格三千元之海洛因
予乙○○。而實行公訴之檢察官嗣於第一審時，已將顏慶森販賣
海洛因之犯罪事實減縮為僅剩上開所示部分，第一審經審理結
果，亦認顏慶森僅有上開所示部分之販賣海洛因事實，因而論
處顏慶森一次之販賣第一級毒品犯行。起訴書犯罪事實又認乙○
○係自九十二年六月八日起始提供本件房屋予顏慶森分裝毒品，
甲○○亦係於同年六月十七日才在本件房屋幫助顏慶森分裝毒品
，其等之幫助行為均在正犯顏慶森上開販賣第一級毒品犯行結束
之後，另自九十二年六月初以後，復查無顏慶森販賣海洛因之證
據等理由，據謂不能以前述被告等於第一審時所為與事實不符之
自白及扣案之證物，推測被告等有幫助販賣第一級毒品之犯行，
因諭知被告等均無罪（見原判決第六頁第六行至第七頁第十二行
）。然依第一審檢察官起訴之事實，係認顏慶森意圖營利，基於
販賣海洛因之概括犯意：(1)於九十二年五月間某日，在台中市○
○區○○路一段五十一巷十號九樓，以六萬元之價格，販賣三錢
海洛因給甲○○。(2)於同年四月中旬，在彰化縣員林鎮往溪洲之
高架橋下，以一萬元之價格，販賣一錢海洛因給甲○○。(3)於同
年一月至四月間，在彰化縣二林鎮○○里○○路○段四二０號，
連續四或五次，販賣重量、價格均不詳之海洛因給黃忠發。(4)於
同年六月初，在雲林縣虎尾鎮○○○○○道路和省道交叉口，以
三千元之價格，販賣重量不詳之海洛因給乙○○。(5)於同年六月
十二日在本件房屋內，以行動電話與下游毒販聯絡毒品販賣事宜
。(6)於同年六月十七日不詳時間、地點，向王騏煥購買毒品一批
（亦即如起訴書犯罪事實欄三之(一)、之(二)、之(五)、之(七)、之(九)、
之(十)部分）；另乙○○則：(1)於九十二年六月八日提供本件房屋
予顏慶森分裝毒品，並藏置壓縮機、研磨機、電子秤等分裝毒品
之工具。(2)於同年月十二日提供本件房屋予顏慶森在屋內以行動
電話和下游毒販聯絡販賣毒品事宜。(3)於同年月十七日上午，提
供本件房屋予顏慶森在屋內點算準備用以購買毒品之紙鈔，並幫
忙點算、綑綁該紙鈔，且顏慶森於同日不詳時間持上開紙鈔向王
騏煥販入毒品後，又在該房屋內分裝毒品；甲○○亦於九十二年
六月十七日當顏慶森販入毒品而在本件房屋內分裝毒品時，在旁
幫忙將毒品裝入分裝袋。原判決認依起訴書記載，顏慶森販賣海
洛因之時間僅係前開(1)、(3)、(4)所示等三部分（見原判決第六頁
第十三行至第十五行），已與卷內資料不相符合。又檢察官於第
一審到庭實行公訴時，雖提出補充理由書暨撤回起訴書六，請求
將前開顏慶森被訴涉犯連續販賣海洛因犯罪事實中之(2)、(3)、(4)
所示部分予以減縮（見第一審卷第一宗第一０五頁反面、第一二
二頁反面至第一二四頁）。然依前揭說明，檢察官減縮犯罪事實
之請求對法院並不生拘束之效力，法院不得僅就檢察官於審判中
主張減縮後之事實為裁判，乃第一審竟僅就檢察官於審判中主張
對顏慶森被訴涉犯連續販賣海洛因罪嫌予以減縮後之部分事實，
即前開犯罪事實中之(1)所示部分為裁判（前開顏慶森被訴涉犯販
賣海洛因犯罪事實中尚有(5)及(6)所示部分未經檢察官減縮，第一
審亦漏未裁判），而置原起訴之其他顏慶森被訴販賣海洛因犯罪
事實於不顧。然而，顏慶森究有無前開(2)至(6)所示之販賣海洛因
事實，第一審確定判決雖漏未審酌，但原審於判決時，仍應就被
告等被訴幫助顏慶森販賣部分，顏慶森有無各該部分之販賣犯行
？其各該部分是否成立犯罪？再就被告等有無公訴意旨所指之幫
助犯行，其等之行為是果予顏慶森之販賣行為以助力？自行調查
、審認，並於理由內詳加論述，而不受顏慶森確定判決之拘束。
原審對此均未予調查、審認及說明，遽以顏慶森確定判決所認定
之事實，為本件被告等並不成立幫助犯之判決依據，自有未當。
檢察官上訴意旨指摘原判決違法，非無理由，認應發回更審，期
臻翔適。
據上論結，應依刑事訴訟法第三百九十七條、第四百零一條，判
決如主文。
中    華    民    國  九十七  年    三    月  二十七  日
                      最高法院刑事第八庭
                          審判長法官  謝  俊  雄
                                法官  陳  世  雄
                                法官  魏  新  和
                                法官  吳  信  銘
                                法官  徐  文  亮
      本件正本證明與原本無異
                                      書  記  官
中    華    民    國  九十七  年    四    月   一     日
                                                      Ｋ


司法院資訊處製作；財團法人民間司法改革基金會備份。
